```{r echo = FALSE, message = FALSE, warning = FALSE}

source("_common.R")
library(tidyverse)
library(lubridate)
library(patchwork)
library(ggforce)
library(ggrepel)
library(ggridges)
library(ggthemes)
library(ggmap)
library(gridExtra)
library(treemapify)
library(hexbin)
library(magick)
library(plot3D)
library(geofacet)
library(ggspatial)
# library(rgeos)
# library(maptools)
library(sf)
library(statebins)
library(maps)
library(tidybayes)
library(broom)
library(mgcv)
library(emmeans)
library(ungeviz)
library(gganimate)
library(RColorBrewer)
library(gapminder)
library(nycflights13)
```

# 기술 참고 사항 {-}

이 책은 **bookdown**, **rmarkdown**, **knitr** 패키지를 사용하여 R 마크다운으로 작성되었습니다. 모든 그림은 **ggplot2**를 기반으로 하며, 필요에 따라 **cowplot**, **egg**, **ggforce**, **ggrepel**, **ggridges**, **sf**, **treemapify** 등의 확장 패키지를 활용했습니다. 색상 구성에는 **colorspace**와 **colorblindr** 패키지를 사용했습니다. 책의 모든 예제를 직접 컴파일하려면 이러한 패키지들의 최신 개발 버전이 필요할 수 있습니다.

이 책의 소스 코드는 [GitHub 저장소](https://github.com/clauswilke/dataviz)에서 확인할 수 있습니다. 또한 본문 내용을 재현하려면 지원용 R 패키지인 **dviz.supp**가 필요하며, 해당 코드는 [dviz.supp GitHub 저장소](https://github.com/clauswilke/dviz.supp)에서 내려받을 수 있습니다.

이 책은 다음 환경을 사용하여 마지막으로 컴파일되었습니다.
```{r}
sessionInfo()
```
