```{r echo = FALSE, message = FALSE, warning = FALSE}

source("_common.R")

library(dplyr)
library(tidyr)
```

# 둘 이상의 정량적 변수 간의 연관성 시각화 {#sec-visualizing-associations}

대부분의 데이터 세트는 두 개 이상의 정량적 변수를 포함하며, 우리는 종종 이 변수들이 서로 어떤 관계를 맺고 있는지 알고 싶어 합니다. 예를 들어 동물의 키, 몸무게, 몸길이, 일일 에너지 섭취량 등이 기록된 데이터를 생각해 봅시다. 이 중 두 변수(예: 키와 몸무게) 사이의 관계를 보여줄 때는 보통 **산점도(scatterplot)**를 사용합니다. 한 번에 세 개 이상의 변수를 표현해야 한다면 버블 차트, 산점도 행렬, 혹은 상관도(correlogram) 등을 선택할 수 있습니다. 데이터의 차원이 매우 높은 경우에는 주성분 분석(PCA) 같은 기법을 동원해 차원을 축소하여 시각화하는 것이 유용합니다.

## 산점도 {#sec-associations-scatterplots}

123마리의 파랑어치(blue jay)를 측정한 데이터를 통해 산점도의 기본과 변형을 살펴보겠습니다. 이 데이터에는 각 새의 머리 길이(부리 끝부터 머리 뒤쪽까지), 두개골 크기(머리 길이에서 부리를 제외한 부분), 그리고 체질량이 기록되어 있습니다. 상식적으로 이 변수들 사이에는 밀접한 관계가 있을 것입니다. 예를 들어 부리가 긴 새는 두개골도 클 가능성이 높고, 덩치가 큰(체질량이 높은) 새는 전반적인 머리 크기도 클 것입니다.

이런 관계를 파악하기 위해 먼저 '체질량'과 '머리 길이'를 축으로 하는 그래프를 그려봅시다(그림 @fig-blue-jays-scatter). 가로축(x축)에는 체질량을, 세로축(y축)에는 머리 길이를 할당하고 각 새를 하나의 점으로 표시했습니다. 점들이 구름처럼 흩어져 있다고 해서 이를 산점도라고 부릅니다. 그래프를 보면 체질량이 늘어날수록 머리 길이도 길어지는 뚜렷한 경향성을 확인할 수 있습니다.

(ref:blue-jays-scatter) 파랑어치 123마리의 체질량과 머리 길이의 관계. 몸무게가 많이 나가는 새일수록 머리 길이도 긴 경향이 있습니다. (데이터 출처: Keith Tarvin, Oberlin College)

```{r fig-blue-jays-scatter, fig.width = 5, fig.asp = 3/4, fig.cap='(ref:blue-jays-scatter)'}
ggplot(ungroup(blue_jays), aes(Mass, Head)) +
  geom_point(pch = 21, fill = "gray25", color = "white", size = 2.5) +
  scale_x_continuous(name = "체질량 (g)") +
  scale_y_continuous(name = "머리 길이 (mm)") +
  theme_dviz_grid()
```

파랑어치 암수의 특성 차이가 이 관계에 어떤 영향을 주는지도 궁금할 수 있습니다. 이를 확인하기 위해 점의 색상을 성별에 따라 나누어 보았습니다(그림 @fig-blue-jays-scatter-sex). 이를 통해 머리 길이와 체질량의 관계가 성별에 따라 다르게 나타난다는 사실을 알 수 있습니다. 같은 체중일 때 암컷(주황색)이 수컷(파란색)보다 머리가 짧은 편이며, 암컷이 전반적으로 수컷보다 몸무게도 덜 나가는 경향이 있습니다.

(ref:blue-jays-scatter-sex) 성별에 따른 파랑어치의 체질량과 머리 길이 관계. 같은 몸무게라면 수컷(파란색)이 암컷(주황색)보다 머리가 더 긴 경향을 보입니다. (데이터 출처: Keith Tarvin, Oberlin College)

```{r fig-blue-jays-scatter-sex, fig.width = 5, fig.asp = 3.2/4, fig.cap='(ref:blue-jays-scatter-sex)'}
ggplot(ungroup(blue_jays), aes(Mass, Head, fill = KnownSex)) +
  geom_point(pch = 21, color = "white", size = 2.5) +
  scale_x_continuous(name = "체질량 (g)") +
  scale_y_continuous(name = "머리 길이 (mm)") +
  scale_fill_manual(
    values = c(F = "#D55E00", M = "#0072B2"),
    breaks = c("F", "M"),
    labels = c("암컷 새   ", "수컷 새"),
    name = NULL,
    guide = guide_legend(
      direction = "horizontal",
      override.aes = list(size = 3)
      )
    ) +
  theme_dviz_grid() +
  theme(
    #legend.position = c(1, 0.01),
    #legend.justification = c(1, 0),
    legend.position = "top",
    legend.justification = "right",
    legend.box.spacing = unit(3.5, "pt"), # 범례와 플롯 사이의 거리
    legend.text = element_text(vjust = 0.6),
    legend.spacing.x = unit(2, "pt"),
    legend.background = element_rect(fill = "white", color = NA),
    legend.key.width = unit(10, "pt")
  )
```

머리 길이는 부리 끝부터 머리 뒤쪽까지의 길이이므로, 머리가 길다는 것은 부리가 길거나 두개골이 크다는 뜻이 될 수 있습니다. 이제 '두개골 크기'라는 또 다른 변수를 추가해 봅시다. 이미 x축, y축, 색상을 사용하고 있으므로, 새로운 변수를 표현하기 위해 점의 크기를 활용할 수 있습니다. 이렇게 점의 크기로 정보를 나타내는 그래프를 **버블 차트(bubble chart)**라고 합니다(그림 @fig-blue-jays-scatter-bubbles).


(ref:blue-jays-scatter-bubbles) 체질량, 머리 길이, 성별에 더해 두개골 크기를 점의 크기로 표현한 버블 차트. 머리 길이와 두개골 크기는 대체로 비례하지만, 두개골에 비해 유난히 부리가 긴 개체도 존재함을 알 수 있습니다. (데이터 출처: Keith Tarvin, Oberlin College)


```{r fig-blue-jays-scatter-bubbles, fig.width = 5.5*6/4.2, fig.asp = 3.2/8, fig.cap='(ref:blue-jays-scatter-bubbles)'}
blue_jays$sex <- ifelse(blue_jays$KnownSex == "F", "암컷 새", "수컷 새")
blue_jays$sex <- factor(blue_jays$sex, levels = c("암컷 새", "수컷 새"))
ggplot(ungroup(blue_jays), aes(Mass, Head, size = Skull, fill = KnownSex)) +
  geom_point(pch = 21, color = "white") +
  facet_wrap(~sex, ncol = 2, scales = "fixed") +
  scale_x_continuous(name = "체질량 (g)") +
  scale_y_continuous(name = "머리 길이 (mm)", breaks = c(52, 54, 56, 58, 60)) +
  scale_fill_manual(values = c(F = "#D55E00", M = "#0072B2"), guide = "none") +
  scale_radius(
    name = "두개골 크기 (mm)",
    range = c(2, 7),
    limits = c(28, 34),
    breaks = c(28, 30, 32, 34),
    labels = c("28   ", "30   ", "32   ", "34"),
    guide = guide_legend(
      direction = "horizontal",
      title.position = "top",
      title.hjust = 0.5,
      label.position = "right",
      override.aes = list(fill = "gray40")
    )
  ) +
  theme_dviz_grid(12) +
  theme(
    legend.position = c(1, 0.03),
    legend.justification = c(1, 0),
    legend.spacing.x = unit(2, "pt"),
    legend.spacing.y = unit(2, "pt"),
    legend.background = element_rect(fill = "white", color = NA),
    legend.key.width = unit(10, "pt"),
    #strip.text = element_text(size = 14, family = "Myriad Pro Semibold")
    strip.text = element_text(size = 12, margin = margin(2, 0, 2, 0)),
    strip.background  = element_rect(
      fill = "grey85", colour = "grey85",
      linetype = 1, size = 0.25
    )
  )
```

버블 차트에는 치명적인 단점이 있습니다. 위치(x, y)와 크기라는 서로 다른 방식의 척도를 동시에 사용하기 때문에, 변수 간의 연관 강도를 직관적으로 비교하기가 매우 어렵습니다. 우리 눈은 위치의 차이보다 크기의 차이를 훨씬 덜 정교하게 인식합니다. 또한 버블이 너무 커지면 그래프를 가리기 때문에 크기의 변화 폭을 크게 잡기도 어렵습니다. 그림 @fig-blue-jays-scatter-bubbles에서도 두개골 크기 차이를 강조하기 위해 크기를 조절해 보았으나, 여전히 두개골 크기와 다른 변수들 사이의 관계를 한눈에 파악하기는 힘듭니다.

그래서 버블 차트보다는 모든 변수의 조합을 격자 형태로 보여주는 **산점도 행렬(scatterplot matrix)**을 만드는 것이 훨씬 더 바람직합니다(그림 @fig-blue-jays-scatter-all). 이 그래프를 통하면, 두개골 크기와 체질량의 관계는 암수 구분이 덜한 반면, 머리 길이와 체질량의 관계는 성별에 따라 확연히 갈린다는 사실을 명확히 알 수 있습니다. 즉, 조건이 같다면 수컷이 암컷보다 부리가 더 길다는 결론에 쉽게 도달할 수 있습니다.


(ref:blue-jays-scatter-all) 파랑어치의 머리 길이, 체질량, 두개골 크기에 대한 산점도 행렬. 버블 차트(@fig-blue-jays-scatter-bubbles)와 같은 데이터를 보여주지만, 위치 비교를 통해 변수 간의 상관관계를 훨씬 명확하게 파악할 수 있게 해줍니다. (데이터 출처: Keith Tarvin, Oberlin College)


```{r fig-blue-jays-scatter-all, fig.width = 5*6/4.2, fig.asp = 3/4, fig.cap='(ref:blue-jays-scatter-all)'}
blue_jays %>% select(BirdID, KnownSex, Head, Mass, Skull) %>%
  gather(var_x, val_x, Head:Skull) %>%
  left_join(select(blue_jays, BirdID, Head, Mass, Skull)) %>%
  gather(var_y, val_y, Head:Skull) -> bj_matrix

labels <- c(
  Head = "머리 길이 (mm)",
  Mass = "체질량 (g)",
  Skull = "두개골 크기 (mm)"
)

ggplot(bj_matrix, aes(val_x, val_y, fill = KnownSex)) +
  geom_point(pch = 21, color = "white", size = 2, stroke = 0.2) +
  scale_x_continuous(
    expand = expand_scale(mult = 0.1),
    breaks = scales::pretty_breaks(4, min.n = 3)
  ) +
  scale_y_continuous(
    expand = expand_scale(mult = 0.1),
    breaks = scales::pretty_breaks(4, min.n = 3)
  ) +
  scale_fill_manual(
    values = c(F = "#D55E00D0", M = "#0072B2D0"),
    breaks = c("F", "M"),
    labels = c("암컷 새   ", "수컷 새"),
    name = NULL,
    guide = guide_legend(
      direction = "horizontal",
      override.aes = list(size = 2.5)
      )
    ) +
  labs(x = NULL, y = NULL) +
  facet_grid(
    var_y ~ var_x,
    scales = "free",
    switch = "both",
    labeller = labeller(
      var_x = labels,
      var_y = labels
    )
  ) +
  coord_cartesian(clip = "off") +
  theme_dviz_grid(line_size = 0.3) +
  panel_border(colour = "grey85", size = 0.4) +
  theme(
    strip.placement = "outside",
    strip.text.x = element_text(vjust = 1, margin = margin(0, 0, 0, 0)),
    strip.text.y = element_text(vjust = 0, angle = -90, margin = margin(0, 3.5, 0, 0)),
    legend.box.spacing = grid::unit(0, "pt"),
    legend.text = element_text(vjust = 0.6),
    legend.position = "top",
    legend.justification = "right",
    legend.spacing.x = unit(2, "pt"),
    legend.key.width = unit(10, "pt"),
    plot.margin = margin(3.5, 1.5, 3.5, 1.5)
  )
```


## 상관도 {#sec-associations-correlograms}

비교해야 할 정량적 변수가 4개 이상으로 늘어나면 산점도 행렬도 너무 복잡해져서 읽기 힘들어집니다. 이럴 때는 원시 데이터 점을 일일이 보여주기보다는, 변수 쌍 사이의 연관성 정도를 수치화하여 시각화하는 것이 효과적입니다. 이때 가장 많이 쓰이는 통계량이 **상관 계수(correlation coefficient, $r$)**입니다. 상관 계수는 두 변수가 함께 변하는 정도를 -1에서 1 사이의 숫자로 나타냅니다. 0은 아무런 관계가 없음을, 1이나 -1에 가까울수록 아주 밀접한 관계가 있음을 뜻합니다. 부호가 (+)면 비례 관계, (-)면 반비례 관계를 의미합니다. 그림 @fig-correlations는 상관 계수에 따라 점들의 분포가 어떻게 달라지는지 보여줍니다.

(ref:correlations) 상관 계수 $r$의 크기와 방향에 따른 분포 양상. 윗줄은 양의 상관관계(비례), 아랫줄은 음의 상관관계(반비례)를 나타내며, 왼쪽에서 오른쪽으로 갈수록 관계가 강해집니다.

```{r fig-correlations, fig.width = 5*6/4.2, fig.asp = 283/434, fig.cap = '(ref:correlations)'}
r <- c(.2, .6, .9, -.2, -.6, -.9)
labels_df <- tibble(
  r = factor(r, levels = r),
  #label = paste0("r = ", r),
  label = c("r = 0.2", "r = 0.6", "r = 0.9", "r = –0.2", "r = –0.6", "r = –0.9"),
  x = c(-2.3, -2.3, -2.3, 2.3, 2.3, 2.3),
  hjust = c(0, 0, 0, 1, 1, 1),
  y = 2.3
)

ggplot(correlation_examples, aes(x, y)) +
  geom_point(pch = 21, color = "white", size = 2, fill = "#0072B2") +
  geom_text(
    data = labels_df,
    aes(label = label, hjust = hjust),
    vjust = 1,
    family = "Myriad Pro",
    size = 14/.pt
  ) +
  facet_wrap(~r) +
  coord_fixed(xlim = c(-2.5, 2.5), ylim = c(-2.5, 2.5), expand = FALSE, clip = "off") +
  theme_dviz_map() +
  theme(
    strip.text = element_blank(),
    panel.spacing = grid::unit(12, "pt"),
    plot.margin = margin(3.5, 1.5, 3.5, 1.5)
  ) +
  panel_border(colour = "grey80", size = 0.5)
```

상관 계수는 다음과 같이 정의됩니다.

$$
r = \frac{\sum_i (x_i - \bar x)(y_i - \bar y)}{\sqrt{\sum_i (x_i-\bar x)^2}\sqrt{\sum_i (y_i-\bar y)^2}},
$$
여기서 $x_i$와 $y_i$는 두 개의 관찰 집합이고 $\bar x$와 $\bar y$는 해당 표본 평균입니다. 이 공식에서 몇 가지 관찰을 할 수 있습니다. 첫째, 공식은 $x_i$와 $y_i$에 대해 대칭적이므로 *x*와 *y*의 상관 관계는 *y*와 *x*의 상관 관계와 동일합니다. 둘째, 개별 값 $x_i$와 $y_i$는 해당 표본 평균과의 차이 맥락에서만 공식에 들어가므로 전체 데이터 세트를 상수만큼 이동하면(예: 일부 상수 $C$에 대해 $x_i$를 $x_i' = x_i + C$로 대체) 상관 계수는 변경되지 않습니다. 셋째, 데이터를 다시 스케일링하면($x_i' = C x_i$) 상수 $C$가 공식의 분자와 분모 모두에 나타나므로 상쇄되므로 상관 계수도 변경되지 않습니다.

상관 계수를 행렬 형태로 시각화한 것을 **상관도(correlogram)**라고 합니다. 법의학 현장에서 수집한 유리 조각들의 성분 데이터를 예로 들어봅시다. 7가지 광물 산화물의 함량을 측정했으므로, 총 21가지의 상관 계수 조합이 나옵니다. 이를 그림 @fig-forensic-correlations1처럼 색칠된 타일 행렬로 표현하면, 마그네슘(Mg)이 다른 성분들과 전반적으로 반비례 관계에 있고 알루미늄(Al)과 바륨(Ba)은 강한 비례 관계에 있다는 등의 패턴을 순식간에 파악할 수 있습니다.

(ref:forensic-correlations1) 유리 조각 214개 샘플의 광물 함량 상관도. 색상은 각 성분 쌍 사이의 상관 계수를 나타냅니다. (데이터 출처: B. German)

```{r fig-forensic-correlations1, fig.width = 4., fig.asp = 1, fig.cap = '(ref:forensic-correlations1)'}
cm <- cor(select(ungroup(forensic_glass), -type, -RI, -Si))
df_wide <- as.data.frame(cm)
df_long <- stack(df_wide)
names(df_long) <- c("cor", "var1")
df_long <- cbind(df_long, var2 = rep(rownames(cm), length(rownames(cm))))
clust <- hclust(as.dist(1-cm), method="average")
levels <- clust$labels[clust$order]
df_long$var1 <- factor(df_long$var1, levels = levels)
df_long$var2 <- factor(df_long$var2, levels = levels)
ggplot(filter(df_long, as.integer(var1) < as.integer(var2)),
       aes(var1, var2, fill=cor)) +
  geom_tile(color = "white", size = 1) +
  scale_x_discrete(position = "top", name = NULL, expand = c(0, 0)) +
  scale_y_discrete(name = NULL, expand = c(0, 0)) +
  scale_fill_continuous_divergingx(
    palette = "Earth", rev = FALSE,
    limits = c(-.5, .5),
    breaks = c(-.5, 0, .5),
    labels = c("–0.5", "0.0", "0.5"),
    name = "상관 관계",
    guide = guide_colorbar(
      direction = "horizontal",
      label.position = "bottom",
      title.position = "top",
      barwidth = grid::unit(140, "pt"),
      barheight = grid::unit(17.5, "pt"),
      ticks.linewidth = 1
    )
  ) +
  coord_fixed() +
  theme_dviz_open(rel_small = 1) +
  theme(
    axis.line = element_blank(),
    axis.ticks = element_blank(),
    axis.ticks.length = grid::unit(3, "pt"),
    legend.position = c(.97, .0),
    legend.justification = c(1, 0),
    legend.title.align = 0.5
  )

```

그림 @fig-forensic-correlations1처럼 타일의 색상만 쓰면 상관관계가 낮은(0에 가까운) 항목들이 시각적으로 잘 억제되지 않는다는 단점이 있습니다. 이를 보완하기 위해 색상뿐 아니라 원의 크기를 상관 계수의 절댓값에 비례하도록 그릴 수 있습니다(그림 @fig-forensic-correlations2). 이렇게 하면 관계가 옅은 항목은 작게 표시되어 무시하기 쉬워지고, 중요한 관계들만 뚜렷하게 도드라집니다.

(ref:forensic-correlations2) 색상과 원의 크기를 동시에 활용한 유리 샘플 상관도. 원의 크기를 통해 관계가 약한 항목들을 시각적으로 억제함으로써, 중요한 패턴이 더 잘 드러나게 했습니다. (데이터 출처: B. German)

```{r fig-forensic-correlations2, fig.width = 4., fig.asp = 1, fig.cap = '(ref:forensic-correlations2)'}
ggplot(filter(df_long, as.integer(var1) < as.integer(var2)),
       aes(var1, var2, fill=cor, size = abs(cor))) +
  geom_point(shape = 21, stroke = 0) +
  scale_x_discrete(position = "top", name = NULL, expand = c(0, 0.5)) +
  scale_y_discrete(name = NULL, expand = c(0, 0.5)) +
  scale_size_area(max_size = 19, limits = c(0, 0.5), guide = "none") +
  scale_fill_continuous_divergingx(
    palette = "Earth", rev = FALSE,
    limits = c(-.5, .5),
    breaks = c(-.5, 0, .5),
    labels = c("–0.5", "0.0", "0.5"),
    name = "상관 관계",
    guide = guide_colorbar(
      direction = "horizontal",
      label.position = "bottom",
      title.position = "top",
      barwidth = grid::unit(140, "pt"),
      barheight = grid::unit(17.5, "pt"),
      ticks.linewidth = 1
    )
  ) +
  coord_fixed() +
  theme_dviz_open(rel_small = 1) +
  theme(
    axis.line = element_blank(),
    axis.ticks = element_blank(),
    axis.ticks.length = grid::unit(3, "pt"),
    legend.position = c(.97, .0),
    legend.justification = c(1, 0),
    legend.title.align = 0.5
  )

```

상관도는 데이터를 통계적으로 요약해서 보여준다는 장점이 있지만, 실제 데이터 점들을 모두 숨겨버리기 때문에 자칫 잘못된 결론으로 이끌 위험이 있습니다. 가능한 한 원본 데이터를 직접 보여주는 것이 늘 바람직하며, 그 대안으로 '차원 축소' 기법을 활용하면 원시 데이터의 느낌을 살리면서도 중요한 패턴을 효과적으로 추출할 수 있습니다.

## 차원 축소

차원 축소(dimension reduction)는 고차원 데이터의 여러 변수가 사실 서로 얽혀 있어서, 몇 가지 핵심적인 요소(차원)만으로도 전체 정보를 충분히 설명할 수 있다는 점에 착안한 기법입니다. 사람의 신체 치수를 예로 들어봅시다. 키, 몸무게, 팔다리 길이, 허리둘레 등 수많은 측정값이 있겠지만, 이들은 결국 그 사람의 '전체적인 덩치(사이즈)'라는 하나의 핵심 차원과 밀접하게 연결되어 있습니다. 키가 큰 사람은 다리도 길고 몸무게도 더 나갈 확률이 높은 식입니다. 그 다음으로 중요한 차원은 '성별'일 것입니다. 비슷한 체구라 하더라도 남녀에 따라 골격이나 신체 비율이 다르기 때문입니다.

수많은 차원 축소 기법 중 가장 널리 쓰이는 것이 **주성분 분석(Principal Component Analysis, PCA)**입니다. PCA는 변수들을 조합해 서로 상관관계가 없는 새로운 가공의 변수들(주성분, PC)을 만들어냅니다. 첫 번째 주성분(PC1)이 데이터의 가장 큰 변동을 설명하며, 뒤로 갈수록 나머지 자잘한 변동을 설명합니다. 대개 처음 두세 개의 주성분만으로도 데이터의 본질적인 특징을 충분히 시각화할 수 있습니다.

(ref:blue-jays-PCA) 2차원 주성분 분석(PCA)의 원리. (a) 파랑어치의 머리 길이와 두개골 크기 원본 데이터. (b) 데이터를 표준화한 후, 변동이 가장 큰 방향을 따라 주성분 축(PC1, PC2)을 설정합니다. (c) 설정한 주성분 축으로 데이터를 투영(회전)한 결과입니다.

```{r fig-blue-jays-PCA, fig.width = 5.5*6/4.2, fig.asp = 0.35, fig.cap = '(ref:blue-jays-PCA)'}
p1 <- ggplot(ungroup(blue_jays), aes(Skull, Head, fill = KnownSex)) +
  geom_point(pch = 21, color = "white", size = 2, stroke = 0.2) +
  scale_x_continuous(
    name = "두개골 크기 (mm)", limits = c(26, 36),
    breaks = c(26, 28, 30, 32, 34, 36)
  ) +
  scale_y_continuous(
    name = "머리 길이 (mm)", limits = c(51, 61),
    breaks = c(52, 54, 56, 58, 60)
  ) +
  scale_fill_manual(
    values = c(F = "#D55E00", M = "#0072B2"),
    breaks = c("F", "M"),
    labels = c("암컷 새   ", "수컷 새"),
    name = NULL,
    guide = guide_legend(
      direction = "horizontal",
      override.aes = list(size = 3)
      )
    ) +
  coord_fixed() +
  theme_dviz_grid(12) +
  theme(
    legend.position = "top",
    legend.justification = "right",
    legend.box.spacing = unit(3.5, "pt"), # 범례와 플롯 사이의 거리
    legend.text = element_text(vjust = 0.6),
    legend.spacing.x = unit(2, "pt"),
    legend.background = element_rect(fill = "white", color = NA),
    legend.key.width = unit(10, "pt")
  )

bj_standard <- data.frame(
  Skull = scale(blue_jays$Skull),
  Head = scale(blue_jays$Head),
  KnownSex = blue_jays$KnownSex
)

df_arrows <- data.frame(
  x = c(-3, 2),
  y = c(-3, -2),
  xend = c(3, -2),
  yend = c(3, 2)
)

df_labels <- data.frame(
  x = c(3.1, -2.1),
  y = c(3.1, 2.1),
  hjust = c(0, 1),
  vjust = c(0, 0),
  label = c("PC 1", "PC 2")
)

p2 <- ggplot(bj_standard, aes(Skull, Head, fill = KnownSex)) +
  geom_point(pch = 21, color = "white", size = 2, stroke = 0.2) +
  geom_segment(
    data = df_arrows,
    aes(x = x, y = y, xend = xend, yend = yend),
    color = "black",
    arrow = arrow(angle = 15, length = grid::unit(9, "pt"), type = "closed"),
    inherit.aes = FALSE
  ) +
  geom_text(
    data = df_labels,
    aes(x = x, y = y, hjust = hjust, vjust = vjust, label = label),
    size = 12/.pt,
    family = dviz_font_family,
    color = "black", inherit.aes = FALSE
  ) +
  scale_x_continuous(
    name = "두개골 크기 (조정됨)", limits = c(-4, 4),
    breaks = c(-4, -2, 0, 2, 4), labels = c("-4.0", "-2.0", "0.0", "2.0", "4.0")
  ) +
  scale_y_continuous(
    name = "머리 길이 (조정됨)", limits = c(-4, 4),
    breaks = c(-4, -2, 0, 2, 4), labels = c("-4.0", "-2.0", "0.0", "2.0", "4.0")
  ) +
  scale_fill_manual(
    values = c(F = "#D55E00", M = "#0072B2"),
    breaks = c("F", "M"),
    labels = c("", ""),
    name = NULL,
    guide = guide_legend(
      direction = "horizontal",
      override.aes = list(shape = NA)
      )
    ) +
  coord_fixed(ratio = 1) +
  theme_dviz_grid(12) +
  theme(
    legend.position = "top",
    legend.justification = "right",
    legend.box.spacing = unit(3.5, "pt"), # 범례와 플롯 사이의 거리
    legend.text = element_text(vjust = 0.6),
    legend.spacing.x = unit(2, "pt"),
    legend.background = element_rect(fill = "white", color = NA),
    legend.key.width = unit(10, "pt")
  )

df_arrows <- data.frame(
  x = c(-5.2, 0),
  y = c(0, -3.5),
  xend = c(5.2, 0),
  yend = c(0, 3.5)
)

df_labels <- data.frame(
  x = c(5.2, 0),
  y = c(0.4, 3.8),
  hjust = c(0.9, 0.5),
  vjust = c(0, 0),
  label = c("PC 1", "PC 2")
)


p3 <- ggplot(bj_standard, aes(Skull + Head, -Skull + Head, fill = KnownSex)) +
  geom_point(pch = 21, color = "white", size = 2, stroke = 0.2) +
  geom_segment(
    data = df_arrows,
    aes(x = x, y = y, xend = xend, yend = yend),
    color = "black",
    arrow = arrow(angle = 15, length = grid::unit(9, "pt"), type = "closed"),
    inherit.aes = FALSE
  ) +
  geom_text(
    data = df_labels,
    aes(x = x, y = y, hjust = hjust, vjust = vjust, label = label),
    size = 12/.pt,
    family = dviz_font_family,
    color = "black", inherit.aes = FALSE
  ) +
  scale_x_continuous(
    name = "PC 1", limits = c(-5.2, 5.2),
    breaks = c(-5, -2.5, 0, 2.5, 5), labels = c("-5.0", "-2.5", "0.0", "2.5", "5.0")
) +
  scale_y_continuous(
    name = "PC 2", limits = c(-5.2, 5.2),
    breaks = c(-5, -2.5, 0, 2.5, 5), labels = c("-5.0", "-2.5", "0.0", "2.5", "5.0")
  ) +
  scale_fill_manual(
    values = c(F = "#D55E00", M = "#0072B2"),
    breaks = c("F", "M"),
    labels = c("", ""),
    name = NULL,
    guide = guide_legend(
      direction = "horizontal",
      override.aes = list(shape = NA)
      )
    ) +
  coord_fixed(ratio = 1) +
  theme_dviz_grid(12) +
  theme(
    legend.position = "top",
    legend.justification = "right",
    legend.box.spacing = unit(3.5, "pt"), # 범례와 플롯 사이의 거리
    legend.text = element_text(vjust = 0.6),
    legend.spacing.x = unit(2, "pt"),
    legend.background = element_rect(fill = "white", color = NA),
    legend.key.width = unit(10, "pt")
  )

plot_grid(
  p1, NULL, p2, NULL, p3,
  nrow = 1, align = 'hv', rel_widths = c(1, .04, 1, .04, 1),
  labels = c("a", "", "b", "", "c"), label_y = 0.985
)
```

PCA 결과를 해석할 때는 보통 두 가지에 주목합니다. 하나는 '주성분이 어떤 원래 변수들로 구성되었는가'이고, 다른 하나는 '주성분 공간 상에서 데이터 점들이 어디에 위치하는가'입니다. 유리 성분 데이터를 통해 이 둘을 살펴봅시다.

먼저 주성분의 구성을 보면(그림 @fig-forensic-PCA-rotation), 첫 번째 주성분(PC1)에는 주로 바륨과 나트륨 성분이 큰 영향을 주었고, 두 번째 주성분(PC2)에는 칼슘과 칼륨 성분이 결정적인 역할을 했음을 알 수 있습니다. 화살표의 방향과 길이는 각 성분이 주성분을 결정하는 데 얼마나 기여했는지를 시각적으로 보여줍니다.

(ref:forensic-PCA-rotation) 유리 데이터 PCA에서 처음 두 주성분(PC1, PC2)의 구성 성분. 각 화살표는 원래의 성분이 해당 주성분에 기여하는 정도를 나타냅니다.

```{r fig-forensic-PCA-rotation, fig.width = 4.5, fig.asp = 1, fig.cap = '(ref:forensic-PCA-rotation)'}
select(forensic_glass, -type, -RI, -Si) %>%
  scale() %>%
  prcomp() -> pca

pca_data <- data.frame(pca$x, type = forensic_glass$type) %>%
  mutate(type = case_when(
    type == "WinF" ~ "창문",
    type == "WinNF" ~ "창문",
    type == "Veh" ~ "창문",
    type == "Con" ~ "용기",
    type == "Tabl" ~ "식기류",
    type == "Head" ~ "전조등"
  )) %>%
  mutate(type = factor(type, levels = c("전조등", "식기류", "용기", "창문")))

colors = darken(c("#D55E00", "#0072B2", "#009E73", "#E69F00"), .3)
fills = c("#D55E0040", "#0072B240", "#009E7340", "#E69F0040")

rotation_data <- data.frame(pca$rotation, type = row.names(pca$rotation))

rotation_labels <- data.frame(type = c("Ba", "Al", "Na", "K", "Fe", "Ca", "Mg"),
                              hjust = c(1, 1, 1, 0.5, 0, 0.5, 0),
                              vjust = c(0.5, 0.5, 1, 1, 0.5, 0, 0.5),
                              nudge_x = c(-0.01, -0.01, 0.01, 0, .01, 0, .01),
                              nudge_y = c(0, 0, -.01, -.01, 0, .01, 0))

rotation_data <- left_join(rotation_data, rotation_labels, by = "type")

arrow_style <- arrow(
  angle = 15, length = grid::unit(9, "pt"),
  type = "closed"
)
ggplot(rotation_data) +
  geom_segment(aes(xend = PC1, yend = PC2),
               x = 0, y = 0,
               arrow = arrow_style,
               color = "#0072B2",
               fill = "#0072B2") +
  geom_text(aes(x = PC1 + nudge_x, y = PC2 + nudge_y, label = type,
                hjust = hjust, vjust = vjust),
            size = 12/.pt, color = darken('#D55E00', .3),
            family = dviz_font_family) +
  scale_x_continuous(limits = c(-.8, .8), name = "PC 1") +
  scale_y_continuous(limits = c(-.7, .8), breaks = c(-0.5, 0, .5),
                     name = "PC 2") +
  coord_fixed() +
  theme_dviz_grid()
```

이제 실제 데이터 점들을 이 주성분 공간에 뿌려봅니다(그림 @fig-forensic-PCA). 놀랍게도 성분 데이터만으로 전조등 유리, 창문 유리 등이 서로 다른 군집을 형성하는 것을 볼 수 있습니다. 이를 통해 "창문 유리는 마그네슘 함량이 높고 바륨이나 나트륨은 적은 편이지만, 전조등 유리는 정반대의 특성을 가진다"는 식의 통찰력 있는 결론을 내릴 수 있습니다.

(ref:forensic-PCA) 주성분 공간 상에 투영된 유리 조각 데이터. 성분 데이터만으로 전조등, 창문 등 유리의 용도별로 뚜렷한 군집이 형성되는 것을 확인할 수 있습니다.


```{r fig-forensic-PCA, fig.width = 5*6/4.2, fig.cap = '(ref:forensic-PCA)'}
ggplot(pca_data, aes(x = PC1, y = PC2, color = type, fill = type, shape = type)) +
  geom_point(size = 2) +
  scale_color_manual(values = colors, name = "조각 유형") +
  scale_fill_manual(values = fills, name = "조각 유형") +
  scale_shape_manual(values = c(22:24, 21), name = "조각 유형") +
  scale_x_continuous(name = "PC 1") +
  scale_y_continuous(name = "PC 2") +
  theme_dviz_grid()
```

## 쌍을 이룬 데이터 {#sec-associations-paired-data}

다변량 데이터의 특수한 사례로 **쌍을 이룬 데이터(paired data)**가 있습니다. 동일한 대상을 서로 다른 두 조건에서 측정했거나(예: 한 사람의 왼팔과 오른팔 길이), 시간 차를 두고 반복 측정한 경우(예: 다이어트 전후 몸무게)가 이에 해당합니다. 이런 데이터는 다른 데이터들끼리 비교하는 것보다 '한 쌍 내에서의 차이'를 보여주는 것이 훨씬 효율적입니다.

이때 가장 좋은 방법은 $x = y$ 대각선이 그려진 산점도를 활용하는 것입니다. 만약 두 측정값 사이에 아무런 차이가 없다면 모든 점은 대각선 위에 놓일 것입니다. 하지만 어떤 계통적인 변화가 일어났다면 점들은 대각선 위나 아래로 쏠리게 됩니다. 그림 @fig-CO2-paired-scatter는 1970년과 2010년의 국가별 1인당 탄소 배출량을 비교한 것입니다. 점들이 대각선보다 뚜렷하게 위쪽으로 치우쳐 있는 것을 볼 수 있는데, 이는 40년 사이 대부분의 국가에서 탄소 배출량이 늘어났음을 한눈에 보여줍니다.

(ref:CO2-paired-scatter) 1970년과 2010년 국가별 1인당 탄소($CO_2$) 배출량 비교. 대각선보다 위쪽에 있는 점들은 2010년의 배출량이 더 많아졌음을 뜻합니다. (데이터 출처: CDIAC)

```{r fig-CO2-paired-scatter, fig.width = 5, fig.asp = 0.9, fig.cap = '(ref:CO2-paired-scatter)'}
CO2_emissions %>% filter(year %in% c(1970, 2010)) %>%
  spread(year, emissions) %>% na.omit() -> emissions_1970_2010

df_segment <- data.frame(
  x = c(0.01, 0.008),
  xend = c(100, 0.008),
  y = c(0.008, 0.01),
  yend = c(0.008, 100)
)


ggplot(emissions_1970_2010, aes(`1970`, `2010`)) +
  geom_abline(slope = 1, color = "grey") +
  geom_point(pch = 21, fill = "#0072B2D0", color = "white", size = 2, stroke = 0.3) +
  geom_segment(
    data = df_segment,
    aes(x = x, xend = xend, y = y, yend = yend),
    size = 0.5,
    inherit.aes = FALSE
  ) +
  scale_x_log10(
    limits = c(0.008, 125),
    breaks = c(0.01, 0.1, 1, 10, 100),
    labels = c("0.01", "0.1", "1.0", "10", "100"),
    #name = "1970년 CO2 배출량 (톤/인)"
    name = parse(text = "`1970년 CO`[2]*` 배출량 (톤/인)`")
  ) +
  scale_y_log10(
    limits = c(0.008, 125),
    breaks = c(0.01, 0.1, 1, 10, 100),
    labels = c("0.01", "0.1", "1.0", "10", "100"),
    #name = "2010년 CO2 배출량 (톤/인)"
    name = parse(text = "`2010년 CO`[2]*` 배출량 (톤/인)`")
  ) +
  coord_fixed(expand = FALSE, clip = "off") +
  theme_dviz_open() +
  theme(axis.line = element_blank())
```

데이터 포인트가 너무 많지 않고 개별 사례의 변화에 더 주목하고 싶다면 **경사 그래프(slopegraph)**가 훌륭한 대안입니다. 양쪽 열에 점을 찍고 이를 선으로 연결하여 변화의 방향과 크기를 강조하는 방식입니다. 그림 @fig-CO2-slopegraph는 2000년부터 2010년 사이 탄소 배출량 변화가 가장 컸던 10개국의 사례를 보여줍니다.

(ref:CO2-slopegraph) 2000년과 2010년 사이 1인당 탄소 배출량 변화가 가장 컸던 10개국의 경사 그래프. (데이터 출처: CDIAC)

```{r fig-CO2-slopegraph, fig.width = 4.5, fig.asp = 1, fig.cap = '(ref:CO2-slopegraph)'}
CO2_emissions %>% filter(year %in% c(2000, 2005, 2010)) %>%
  spread(year, emissions) %>%
  na.omit() %>%
  mutate(diff = `2010` - `2000`, absdiff = abs(diff)) %>%
  arrange(desc(absdiff)) -> emissions_diff

emissions_diff[1:10,] %>% select(-diff) %>%
  gather(year, emissions, `2000`:`2010`) %>%
  mutate(year = as.numeric(year)) %>%
  mutate(country = case_when(
    country == "Trinidad and Tobago" ~ "트리니다드 토바고",
    country == "Qatar" ~ "카타르",
    country == "United Arab Emirates" ~ "아랍에미리트",
    country == "Oman" ~ "오만",
    country == "Bahrain" ~ "바레인",
    country == "Singapore" ~ "싱가포르",
    country == "Netherlands Antilles" ~ "네덜란드령 안틸레스",
    country == "Kazakhstan" ~ "카자흐스탄",
    country == "Equatorial Guinea" ~ "적도 기니",
    country == "Kuwait" ~ "쿠웨이트",
    TRUE ~ country
  )) -> emissions_top_ten

textcol <- "gray30"

labels_df <- filter(emissions_top_ten, year == 2010) %>%
  left_join(
    tibble(
      country = c("트리니다드 토바고", "카타르", "아랍에미리트", "오만", "바레인", "싱가포르", "네덜란드령 안틸레스", "카자흐스탄", "적도 기니", "쿠웨이트"),
      nudge_y = c(.1, .1, .1, .1, -.3, .1, .7, .1, .1, .1)
    )
  )

ggplot(filter(emissions_top_ten, year != 2005), aes(x = year, y = emissions)) +
  geom_line(aes(group = country), color = "gray60") +
  geom_point(color = "white", size = 4) +
  geom_point(color = "#0072B2", size = 2) +
  geom_text(
    data = labels_df,
    aes(x = year + 0.45, y = emissions + nudge_y, label = country),
    family = "Myriad Pro",
    size = 10/.pt,
    hjust = 0) +
  scale_x_continuous(
    limits = c(2000, 2020), breaks = c(2000, 2010),
    labels = c("2000년", "2010년"),
    expand = expand_scale(add = c(1, 0)),
    name = NULL,
    position = "top"
  ) +
  scale_y_continuous(
    limits = c(0, 63.2),
    expand = c(0, 0),
    #name = "CO2 배출량 (톤/인)"
    name = parse(text = "`CO`[2]*` 배출량 (톤/인)`")
  ) +
  theme_dviz_open() +
  theme(
    axis.line.x = element_blank(),
    axis.ticks.x = element_blank(),
    axis.title.y = element_text(color = textcol),
    axis.text.y = element_text(color = textcol),
    axis.line.y.left = element_line(color = textcol),
    axis.text.y.right = element_text(
      hjust = 0, vjust = .5,
      margin = margin(0, 0, 0, 0),
      color = "black",
      lineheight = 0.8
    ),
    axis.line.y.right = element_blank(),
    axis.ticks.y.right = element_blank(),
    plot.margin = margin(3.5, 1.5, 7, 1.5)
  )

```

경사 그래프의 또 다른 장점은 셋 이상의 시점도 한 번에 비교할 수 있다는 것입니다. 그림 @fig-CO2-slopegraph-three-year처럼 2000년, 2005년, 2010년의 데이터를 나열하면, 전체적인 추세는 물론 특정 기간에 배출량이 급격히 변한 국가(예: 카타르나 트리니다드 토바고)를 쉽게 찾아낼 수 있습니다.


(ref:CO2-slopegraph-three-year) 2000년, 2005년, 2010년 세 시점을 비교한 탄소 배출량 경사 그래프. (데이터 출처: CDIAC)

```{r fig-CO2-slopegraph-three-year, fig.width = 4.5, fig.asp = 1, fig.cap = '(ref:CO2-slopegraph-three-year)'}
ggplot(emissions_top_ten, aes(x = year, y = emissions)) +
  geom_line(aes(group = country), color = "gray60") +
  geom_point(color = "white", size = 4) +
  geom_point(color = "#0072B2", size = 2) +
  geom_text(
    data = labels_df,
    aes(x = year + 0.45, y = emissions + nudge_y, label = country),
    family = "Myriad Pro",
    size = 10/.pt,
    hjust = 0) +
  scale_x_continuous(
    limits = c(2000, 2020), breaks = c(2000, 2005, 2010),
    labels = c("2000년", "2005년", "2010년"),
    expand = expand_scale(add = c(1, 0)),
    name = NULL,
    position = "top"
  ) +
  scale_y_continuous(
    limits = c(0, 63.2),
    expand = c(0, 0),
    #name = "CO2 배출량 (톤/인)"
    name = parse(text = "`CO`[2]*` 배출량 (톤/인)`")
  ) +
  coord_cartesian(clip = "off") +
  theme_dviz_open() +
  theme(
    axis.line.x = element_blank(),
    axis.ticks.x = element_blank(),
    axis.title.y = element_text(color = textcol),
    axis.text.y = element_text(color = textcol),
    axis.line.y.left = element_line(color = textcol),
    axis.text.y.right = element_text(
      hjust = 0, vjust = .5,
      margin = margin(0, 0, 0, 0),
      color = "black",
      lineheight = 0.8
    ),
    axis.line.y.right = element_blank(),
    axis.ticks.y.right = element_blank(),
    plot.margin = margin(3.5, 1.5, 7, 1.5)
  )

```



```{r eval = FALSE}
## 참고:
# 경사 그래프는 터프티가 VDQI에서 처음 소개했지만 거기서는 이름이 지정되지 않았습니다. 이름이 언제 어디서 처음 언급되었는지는 불분명합니다.
# 다음도 참조하십시오.
#   https://github.com/leeper/slopegraph,
#   https://www.edwardtufte.com/bboard/q-and-a-fetch-msg?msg_id=0003nk)
```
